【裁判字號】    98,上,964
【裁判日期】    991130
【裁判案由】    給付工程款
【裁判全文】
臺灣高等法院民事判決
上  訴  人  營豐環保工程有限公司
法定代理人  張莉玲
訴訟代理人  徐玉蘭律師
            劉仲寧律師
            王達生
            徐三雄
被  上訴人  中華工程股份有限公司
法定代理人  嚴雋泰
訴訟代理人  劉陽明律師
            張倪羚律師
上列當事人間給付工程款事件，上訴人對於中華民國98年8月14
日臺灣臺北地方法院97年度訴字第5456號民事判決提起一部上訴
，本院於民國99年11月9日言詞辯論終結，判決如下：
     主   文
原判決關於駁回上訴人後開第二項之訴部分，及該部分假執行之
聲請，並訴訟費用之裁判（確定部分除外）廢棄。
被上訴人應給付上訴人新臺幣壹佰柒拾陸萬伍仟伍佰捌拾玖元，
及自民國九十七年六月十八日起至清償日止，按週年利率百分之
五計算之利息。
其餘上訴駁回。
第一審（確定部分除外）、第二審訴訟費用，由被上訴人負擔五
分之二，餘由上訴人負擔。
本判決所命給付，於上訴人以新臺幣陸拾萬元或等值之臺灣銀行
可轉讓定期存單為被上訴人供擔保後得假執行。但被上訴人以新
臺幣壹佰柒拾陸萬伍仟伍佰捌拾玖元或等值之臺灣銀行中崙分行
可轉讓定期存單為上訴人預供擔保，得免為假執行。
      事實及理由
一、按訴之變更或追加，非經他造同意，不得為之。但有第255
    條第1項第3款「擴張或減縮應受判決事項之聲明者」之情形
    ，不在此限，民事訴訟法第255條第1項第3款、第446條第1
    項規定定有明文。經查，上訴人起訴請求被上訴人給付其新
    臺幣（下同）4,377,316元本息，及自起訴狀繕本送達被上
    訴人之翌日起至清償日止，按年息5％計算之利息。原審為
    上訴人敗訴之判決，上訴人就敗訴部分全部提起上訴後，復
    追加請求工安及環保費用117,303元，並減縮廢棄物開挖及
    分類費用51,736元，乃變更聲明為被上訴人應給付4,391,65
    8元本息。嗣因被上訴人已辦理工安及環保費用付款手續，
    上訴人乃撤回前開追加請求部分，並變更聲明為被上訴人給
    付上訴人4,274,355元本息。經核僅屬先後擴張、減縮應受
    判決事項之聲明，揆諸前開規定，應予准許。又上訴人於起
    訴狀即載：「原告（上訴人，下同）簽約後即派工清運，雙
    方就原合約之權利義務皆已履行完畢，並無爭議。二原合約
    履行過程中，因橋墩開挖後發現廢棄物之分佈及深度均超過
    原設計，被告（被上訴人，下同）鑑於工程進度之順遂要求
    原告先行施工，嗣再辦理追加故被告乃先與業主於95年2月
    13 日開會協商，決議增加廢棄物『開挖』數量至12,241立
    方米，嗣被告即以前揭決議所增加之『開挖』數量與原告於
    95 年3月16日就開挖笣清運簽訂竹一次補充合約。因簽訂前
    揭補充合約前，被告即已先要求清運，故被告於95年3月10
    、11、12、13日分別派工清運廢棄物……」等語（原審卷(一)
    第5頁）。顯然上訴人所陳述之原因事實已包括清運及開挖
    之廢棄物部分，其於本院重申此部分之工程款（本院卷(二)第
    8頁以下），非屬訴之追加，則被上訴人辯稱上訴人於本院
    為訴之追加云云（本院卷(二)第20頁正面），非屬實在。
二、上訴人起訴主張：被上訴人中華工程股份有限公司（下稱中
    工）前於民國94年間將其向交通部公路總局（下稱公總）西
    部濱海公路北區工程處（下稱業主）承攬之「臺北港第二期
    連外道路新建工程」中之「廢棄物處理工程」（下稱系爭工
    程）交由伊承攬，兩造並於94年2月14日簽訂採購合約書（
    下稱原契約），約定總價為1,120萬元，廢棄物清運工程之
    完工期限為95年3月31日。伊就原契約約定之義務已履行完
    畢。惟於原契約履行過程中，因橋墩開挖後發現廢棄物之分
    佈及深度均超過原設計，被上訴人為求工程進度順遂，要求
    伊先行施工，再辦理追加，其與業主並於95年2月13日開會
    協商，決議增加廢棄物開挖數量至12,241立方米，兩造遂於
    95年3月16日就追加廢棄物之開挖及清運簽訂第一次補充合
    約（下稱補充合約）。又系爭工程契約既約定報酬採實作實
    算，伊歷次清運數量均製作「一般事業廢棄物廠外紀錄遞送
    聯單」交被上訴人派駐工地人員及廢棄物處理場之代表簽認
    ，且伊運送廢棄物總量與兩造簽訂原契約及補充合約約定應
    清運廢棄物數量相當，足認伊清運廢棄物數量確達12,046.9
    2公噸。而補充合約係定型化契約，其中加註「以業主結算
    數量為準」等語，對伊顯有重大不利益且顯失公平，應屬無
    效。另被上訴人與業主如何驗收僅為其等間約定，對伊無拘
    束力。伊於95年3月10- 13日已派工清運廢棄物，計4,136.6
    4公噸，被上訴人已付清此部分報酬，但就伊另於95年5月15
    -19日清運廢棄物計4,465.34公噸部分，僅獲部分款項，餘
    4,377,316元未受清償，經伊多次催討，未獲置理。爰依兩
    造間承攬契約之法律關係，求為命被上訴人給付上訴人4,37
    7,316元，及自起訴狀繕本送達被上訴人翌日起加計法定遲
    延利息之判決。
三、被上訴人則以：系爭工程之計價係採實作實算，並以業主結
    算數量為準。關於施作數量計算方式，因系爭工程開挖過程
    中未發現有害事業廢棄物，是關於無害事業廢棄物清理數量
    之計算，應以開挖數量之67％比例計算。伊承攬之「臺北港
    第二期連外道路新建工程」已於96年5月7日完工，並於96年
    12月11日完成驗收，依業主就「廢棄物開挖及分類」及「無
    害事業廢棄物清理」工項數量之結算，分別為13,905立方米
    及10,247.7公噸，則上訴人施作之系爭工程「無害事業廢棄
    物清理」總數量應為10,247.7公噸，非其主張之12,046.92
    公噸，扣除原契約約定數量3,366公噸後，上訴人增加施作
    數量為6,881.7公噸，伊已核實計給工程款。又工程進行中
    所估驗計價之工程數量及金額，僅具粗估或預付性質，非工
    程最終結算數量、金額之依據。兩造約定驗收數量之計算按
    實作實算辦理，並以業主驗收結算數量為準，嗣未合意變更
    計價方式，伊於辦理第6期估驗時已將上訴人前幾次溢價之
    開挖數量予以扣除，並經上訴人於估驗單上蓋章簽認，上訴
    人主張伊尚積欠工程款4,377,316元，洵屬無稽等語，資為
    抗辯。
四、原判決駁回上訴人之起訴，上訴人提起上訴，並聲明：
    (一)原判決關於駁回上訴人後開第二項之訴廢棄。
    (二)被上訴人應給付上訴人4,274,355元及自起訴狀繕本送達
      翌日起至清償日止，按年息百分之五計算之利息。
    (三)請准上訴人以現金或等值之臺灣銀行可轉讓定期存單供擔
      保，宣告假執行。
    被上訴人答辯聲明：
    (一)上訴駁回。
    (二)如受不利判決，願以現金或等值之臺灣銀行中崙分行可轉
      讓定期存單供擔保請准免為假執行。
    （上訴人就其原審敗訴部分全部提起上訴後，復減縮請求金
      額為4,274,355元本息，則就其減縮之金額即102,961元本
      息部分歸於確定。）
五、兩造不爭執事項（見本院卷(一)第278頁正面、背面）：
  (一)中工於94年間將其向公總承攬之「臺北港第二期連外道路新
    建工程」中之系爭工程發包予上訴人施作，兩造於94年2 月
    14日簽訂採購合約書，約定系爭工程總價為1,120萬元，完
    工期限為95年3月31日。
  (二)中工與公總因系爭工程廢棄物之分佈及厚度均高於原設計，
    於95年2月13日開會協商決議增加廢棄物開挖數量。
  (三)兩造於95年3月16日就系爭工程簽訂補充合約，依95年2月13
    日會議結論增加「廢棄物開挖及分類」（下稱開挖）12,241
    立方米（主橋墩9,779立方米，路工2,462立方米，每立方米
    251.3元，後來按232元結算）、「無害事業廢物清理」（下
    稱清運）9,021公噸（每噸1,960元，嗣按1,986元結算），
    及「工安及環保費用」1式（242,677元），共增加工程款
    2,100萬元，約定完工期限為95年10月31日。
  (四)中工95年4月13日予公總之函件請求追加路工部分廢棄物體
    積為1,584.65立方米。
  (五)上訴人完工後，中工於95年11月23日發函予公總檢送系爭工
    程有關廢棄物開挖及分類數量計算表乙份。
  (六)中工於96年9月19日申請調解，請求公總補給廢棄物追加工
    程路工部分開挖1,308立方米及清運964立方米之費用，並於
    97年4月14日成立就路工部分開挖1,308立方米成立調解，公
    總同意給付中工587,575元，但中工未補給上訴人。就主橋
    墩部分中工未提出調解。
六、本件依民事訴訟法第463條準用同法第270條之1第1項第3款
    規定，於99年10月20日與兩造整理並協議簡化爭點，分述如
    下（見本院卷(一)第278-279頁）：
  (一)系爭工程關於無害事業廢棄物開挖及清運之計價，兩造約定
    計價基準究竟為何（以實作實算，或以業主結算數量為準）
    ？兩造補充合約中關於以業主結算數量為準之約定，是否依
    民法第247條之1規定應歸於無效？
  1.依原契約約定：採購合約一般條款、說明書（含規範及補充
    說明）等書面，均屬合約附件而為兩造簽訂契約內容之一部
    份，且被上訴人付款流程係依採購合約一般條款規定辦理，
    有該採購合約書可稽（見原審卷(一)第8頁）。次依採購合約
    一般條款第5條約定：「本工程之竣工結算：…2.按實際驗
    收數量並依照工程明細表所列單價核實結算，對於驗收數量
    之計算，蓋依甲方（即被上訴人）所結算之數量為準」（見
    原審卷(一)第18頁）。又依施工補充說明書第4條記載：「工
    程結算：實作實算依業主（即訴外人交通部公路總局西部濱
    海公路北區工程處）結算數量為準」（見原審卷(一)第26頁）
    、第23條關於工程計價記載：「…2.廢棄物分類目包含…所
    述項目外，其計價數量概依甲方提業主單位核可數量為準。
    3.無害事業廢棄物清理計價數量概依繳交台北縣環保局之實
    際繳交規費數量並經業主單位核可為準…」等語（見原審卷
    (一)第28頁）。另依兩造於95年3月16日簽訂補充合約之條件
    欄亦載：「除補充合約範圍、合約總價、完工（交貨）期限
    及付款辦法（計價需及結算數量概依業主結算數量為準）變
    更外；本次補充合約之其餘合約條件均依原合約上之各款辦
    理。」等語（見原審卷(一)第64頁）。顯見兩造就系爭工程之
    計價，約定採實作實算，並以業主結算數量為準。
  2.按依照當事人一方預定用於同類契約之條款而訂定之契約，
    為下列各款之約定，按其情形顯失公平者，該部分約定無效
    ：1.免除或減輕預定契約條款之當事人之責任者，2.加重他
    方當事人之責任者，3.使他方當事人拋棄權利或限制其行使
    權利者，4.其他於他方當事人有重大不利益者，民法第247
    條之1固有明文，又按該法條第1款所謂：「免除或減輕預定
    契約條款之當事人之責任者」，及第3款所謂：「使他方當
    事人拋棄權利或限制其行使權利者」，係指一方預定之該契
    約條款，為他方所不及知或無磋商變更之餘地，始足當之；
    所稱「按其情形顯失公平者」，則係指依契約本質所生之主
    要權利義務，或按法律規定加以綜合判斷，有顯失公平之情
    形而言（最高法院91年度台上字第2336號、96年度台上字第
    168號判決意旨參照）。上訴人主張系爭工程補充合約係在
    其執行清運過程中簽立，被上訴人稱不簽該補充合約即無法
    請款，上訴人迫於無奈始簽立，故有關契約文字均係被上訴
    人自行訂定，諸多條件不利於上訴人且顯失公平，依民法第
    247條之1規定，關於工程施作數量以業主結算數量為準等約
    定內容應屬無效云云。惟關於工程施作數量之計價方式，於
    原契約已約定以業主結算數量為準，已如前述，故兩造在補
    充合約中僅係就該上開計價方式約定於契約中再次重申而已
    ，難認上訴人有何不及知或無磋商變更餘地之情事。再上訴
    人於簽訂補充合約前，仍得自由選擇締約與否，亦得要求變
    動契約內容，非居於弱勢之一方，乃上訴人仍願與被上訴人
    簽訂補充合約，依契約自由之原則，上訴人自應受補充合約
    內容承諾書之拘束，況以業主結算數量計算報酬，非必導致
    不利於上訴人之結果，自難謂此部分約定內容係不合理，或
    有何顯失公平之情形，準此，上訴人主張兩造間系爭工程契
    約約定有民法第247條之1之情形而無效云云，尚難憑採。
  (二)廢棄物清運究係按過磅之噸數計量、計價，抑或按開挖體積
    ×0.67×1.1換算為噸數後計價？廢棄物比重以1.1ton/m3估
    計，究係何意？
  1.查兩造所定採購合約之附件即施工規範中之「105廢棄物清
    理」第7點記載：「本工程廢棄物係經年累月深埋於地下，
    其數量暫依地表調查及地質鑽探檢視結果概估而得，是以標
    單所列廢棄物清理及溶出試驗數量均為概估值，以作為編列
    預算之基準，其中有害事業廢棄物數量初估均為10％，廢棄
    物分類後土石餘方數量初估約為33％，其餘為無害事業廢棄
    物，依『臺北縣公共工程廢棄物分類方式說明』規定其比重
    應維持在1.1ton/m3以下，本工程以比重1.1ton/m3估計…」
    （見原審卷(一)第114頁）。證人即為業主辦理系爭工程驗收
    之工程師陳明志到場證稱：「…系爭工程關於廢棄物部分工
    程款之核定，係依照比重計算，臺北縣環保局規定廢棄物的
    比重是以1.1為上限，上限的意思是可以更低，我們依照開
    挖範圍計算出體積，再依照概估密度算出重量，計給工程款
    …計算方式是以廢棄物開挖體積乘以67％，再乘以1.1倍，
    1.1倍是密度的上限，承包商如果有疑義可聲請變更，本件
    承包商沒有聲請變更密度」、「體積在設計圖有規定，…無
    害事業廢棄物清理的噸數如何得出，依照公路局標準，係由
    清運業者即原告及承包商即被告彙整之後陳報公路局作為計
    價依據，但他們報上來的噸數超過之前契約約定密度上限部
    分就不予計價」等語（見原審卷(七)第14頁背面、第15頁）。
    顯見兩造就系爭工程中無害事業廢棄物清理之數量，係以開
    挖數量之57％（即扣除10％之有害事業廢棄物及33％土石餘
    方），乘上1.1ton/m3比重計算，但因系爭工程於開挖過程
    中並未發現有害事業廢棄物，故無害事業廢棄物之清理數量
    以開挖數量之67％比例，乘上1.1ton/m3比重計算。
  2.上訴人固主張關於「無害事業廢棄物清理」之工程款之計算
    ，無論於原契約或補充合約，均約定以噸為計價單位，另依
    兩造過往付款記錄，上訴人向以過磅重向被上訴人請款，被
    上訴人亦係以過磅重向業主請款，是兩造間係約定以過磅重
    為計價之基礎云云，惟為被上訴人所否認。按在承攬契約中
    ，定作人係於承攬人完成工作後，始需要給付承攬報酬，故
    原則上係採報酬後付主義，此觀之民法第490條規定即明。
    但以規模龐大之工程承攬契約，牽涉鉅額交易金額、冗長之
    施工期間，若定作人於承攬人完成全部工程後始給付報酬，
    將加重承攬人之財務負擔，易生違約事項；然若定作人於工
    程進行期間即全部付款，定作人又須負擔承攬人將來不履約
    之所有風險，是實務上乃有就承攬人已施作未經正式驗收之
    工作先為估驗計價，經點驗合格後，分期請求估驗計價款之
    設計。即承攬人得定期按工程完成之數量、進度（通常以十
    五天或以月為單位）以書面向定作人申請估驗計價，經定作
    人核實後付給該期內完成工程數量之一定比例金額（通常為
    90％或95％），其餘則為保留款。究其目的，無非係定作人
    對於承攬人財務上之融資，換言之，估驗款之給付僅為基於
    融資予承攬人之目的所為暫付款性質而已，不涉及工程驗收
    ，亦不應視為承攬報酬支付之結果。故定作人給付估驗款，
    不能遽予認為定作人已承認承攬人所交付之工作內容、受領
    工作而不為保留，或遽認兩造即已完全同意各期應領工程款
    之數額，而不得再對該估驗計價款有爭議。上訴人前揭主張
    ，固提出施工計畫書、遞送聯單等為佐（見原審卷(五)第173
    至178頁、原審卷(二)第5頁至卷(三)第222頁）。惟依原契約之
    付款辦法內容記載：「本工程開工後，每月10日得申請估驗
    壹次，經價方計價後……集中支付該次完成工程款之95％，
    其餘5％留作保留款」等語（見原審卷(一)第8頁），核屬上開
    工程估驗計價之約定，且被上訴人於第1期至第5期估驗時，
    雖係按上訴人主張數量計給估驗款，但於第6期估驗時即就
    「廢棄物開挖及分類」部分扣減3,724.56立方米，亦有被上
    訴人提出採購估驗單在卷可參（見原審卷(六)第61頁），上訴
    人且不爭執系爭工程第7、8期估驗款款項，被上訴人係按其
    與業主核定數量計價給付上訴人等情（見原審卷(五)第202頁
    背面），則以上訴人於收受上開估驗款，並於採購估驗單之
    「廠商確認」欄簽章後，仍於本件訴訟中主張上開估驗款計
    算，除第1-5期外，餘與兩造約定不符云云，堪認兩造對於
    估驗計價內容尚有爭議，自難以兩造間上開估驗計價內容，
    即認兩造已合意變更「無害事業廢棄物清理」工程款之計算
    方式。
  3.至於上訴人提出遞送聯單固記載載運無害事業廢棄物之時間
    、數量、車輛號碼及清運人資料等，並經被上訴人及業主之
    現場監督人員簽名，然依原契約附件施工規範之「105廢棄
    物清理規範」第3條約定：「…承包商應提供清理機構及最
    終處置場所詳細資料，…於清運期間，每次載運之日期、時
    間、數量、車輛號碼及清除人資料，均須於工地工程司監督
    下由承包商作成紀錄，並須提供所清除事業廢棄物之處置證
    明。無害事業廢棄物運至工區外處理時，所有未依程序進行
    之無害事業廢棄物清除、處理、處置所造成之罰款、罰則、
    賠償等，均由承包商負擔全部連帶責任」等語（見原審卷(一)
    第30頁），上開遞送聯單之記載僅係為因應業主對清運作業
    之要求所為程序，以供被上訴人監督並確認上訴人清運作業
    之進行，並令被上訴人得向業主陳報辦理情形，尚難憑此部
    分記載，遽認兩造間關於「無害事業廢棄物清理」部分工程
    款之計價方式已有變更。況兩造間關於計價方式若有變更，
    依原契約附件之採購合約一般條款第2條第2項記載，須經雙
    方同意，並以書面為之（見原審卷(一)第17頁），惟上訴人迄
    事實審言詞辯論終結前，猶未兩造曾合意變更計價方式等情
    舉證以實其說，則上訴人主張兩造間關於「無害事業廢棄物
    清理」之工程款之計算方式已經變更為以重量計價云云，並
    無可採。
  (三)中工是否有上訴人已開挖、清運而中工不依實作計付之情事
    ？〔包括：1.是否未計主線P12橋墩及匝道B橋墩之開挖數量
    ，致結算差額1714立方米（232×1714＝397648）、清運數
    量1063噸（1986×1063＝0000000）。2.甲四-10路面工程，
    是否未計1531立方米，而應給付公總同意補給之1,308立方
    米（232×1308＝303456）、甲四-12路面工程，是否未計清
    運數量736.22噸（1986×736.22＝0000000〕
  1.上訴人主張被上訴人就系爭工程，其中匝道B橋墩之開挖，
    數量短計1714立方米，清運數量短計1063噸，並以(1)被上訴
    人95年11月23日致業主之（95）中工台北港發字第91A3610-
    1號函所附廢棄物計算表記載B匝道之4個橋墩為1,714立方米
    （462m3＋268m3＋492.2m3＋492.2m3＝1,714m3）（見本院
    卷(一)第38頁）、(2)業主於95年4月11日以濱北一字第095000
    0627號函核定主體橋墩P7-P14及匝道A、B廢棄物分類報告及
    檢驗報告內均附有廢棄物鑽探分布圖（見本院卷(一)第42-54
    頁）、(3)被上訴人製作經工地主任孫力行簽認之聯外道路日
    報表記載欄記載上訴人於94年10月18日、95年2月22日、23
    日、24日、95年3月10日至14日、5月29日開挖匝道B之4個橋
    墩並清運廢棄物完畢（見本院卷(一)第55-64頁）等件為據。
    惟查：(1)證人即業主第一工務段段長張俊雄到場證稱：「（
    提示本院卷第121頁，公路局的回函第二點並沒有廢棄物？
    ）試驗報告是針對有無無害廢棄物，但是去開挖時並沒有發
    現廢棄物，當時中工有做會勘表」、「（提示本院卷第35頁
    ，根據中工95.11.23函是否中工提出B匝道開挖及清運的數
    量給公路總局？）有包括但是後來會勘沒有」、「（基礎開
    挖會勘是何時？是否表示在會勘之後中工就用95.11.23函來
    向公總說明B匝道開挖及清運都是有廢棄物？只是在最後結
    算時中工給你們結算資料就把B匝道刪除？）基礎開挖會勘
    應該在95.11.23之前。確實在會勘之後中工就用95.11.23函
    來向公總說明B匝道開挖及清運都是有廢棄物，但是後來結
    算就沒有這資料」、「（提示附件五P12有廢棄物而公總函
    沒有廢棄物，是否有去現場看？）我們有去現場看沒有廢棄
    物，就是會勘表」（見本院卷(一)第145-147頁）。(2)業主就
    甲二～49追加橋墩預算部分，是否漏編B匝道4個橋墩開挖預
    算1,714立方米，函覆本院表示「有關B匝道路段經會同承商
    現場勘查結果，並無廢棄物」、「無95年3月10日至13日之
    現場會勘紀錄」，有業主98年12月29日濱北工字第098100
    1595號函、99年7月22日濱北工字第0991000776號函可稽（
    見本院卷(一)第120、121、207頁）。(3)是依上開業主函覆所
    示，就B匝道之4個橋墩，業主結算結果，並無廢棄物開挖及
    清運。兩造既約定系爭工程之計價以業主結算數量為準，則
    上訴人以被上訴人就匝道B橋墩之開挖數量短計1,714立方米
    ，以單價232元計，應給付差額397,648元，清運數量短計
    1,063噸，以單價1,986元計，應給付差額2111,118元云云，
    並不足取。又上訴人就業主結算無廢棄物之結果係被上訴人
    過失所致，並不能舉證以實其說，上訴人主張業主短計上開
    數量，係被上訴人之過失所致，應依民法第509條規定之法
    理支付報酬云云，亦不足取。
  2.上訴人另主張被上訴人就系爭路面工程，廢棄物開挖及分類
    未計1,531立方米，應給付公總同意補給之1,308立方米及清
    運數量736.22噸部分，固為被上訴人所否認。經查：(1)系爭
    路面工程，被上訴人曾以廢棄物開挖及分類部分，實作數量
    為4,856立方米，無害廢棄物清理部分，實際施作數量3,579
    立方米，惟業主辦理第四次變更設計時未一併辦理變更，致
    廢棄物開挖及分類部分結算數量僅3,548立方米，差異為1,3
    08立方米，無害廢棄物清理數量僅2,615立方米，差異為964
    噸（調解申請書誤載為立方米，見本院卷(一)第25、104頁）
    ，而向行政院公共工程委員會（下稱工程委員會）申請調解
    ，有被上訴人履約爭議調解申請書可稽（見原審卷(六)第32頁
    ）。嗣被上訴人與業主同意工程委員會之建議，關於計算廢
    棄物清運數量不足部分，因被上訴人所主張之增加費用與其
    必要性均難以確切認定，惟考量依現地情況已有開挖情事，
    就開挖及分類費用以587,575元達成調解，被上訴人並同意
    捨棄本調解案其餘請求，有97年4月14日調解成立書可稽（
    見原審卷(六)第47頁）。(2)查被上訴人就系爭路面工程，與業
    主之調解申請案中既自承廢棄物開挖及分類部分結算差額為
    1,308立方米，無害廢棄物清理數量差額為964噸，業主對於
    確有開挖情事亦不爭執，並同意給付開挖及分類費用。是斟
    酌上訴人提出之一般事業廢棄物廠外記錄遞送聯單（見原審
    卷(二)第9至279頁、卷(三)第1至222頁），及依禁反言原則，上
    訴人主張縱以被上訴人與業主結算數量為準，系爭路面工程
    短計廢棄物開挖及分類部分1,308立方米，自屬有據。則按
    兩造於採購估價單所列單價232元計（見原審卷(六)第57-65頁
    ），上訴人請求被上訴人應給付路面工程短付之開挖及分類
    費用303,456元（232×1308＝303,456），應屬可取。(3)又
    兩造就無害事業廢棄物之清理數量係以開挖數量之67％比例
    ，乘上1.1ton/m3比重計算，且被上訴人就系爭路面工程廢
    棄物開挖及分類部分短計1,308立方米，已如前述，是就路
    面工程無害事業廢棄物清運部分，本應認上訴人短計964噸
    （1,308×67％×1.1＝964，小數點以下四捨五入），本件
    上訴人僅請求736.22噸，則按兩造於採購估價單所列單價
    1,986元計（見原審卷(六)第57-65頁），上訴人請求被上訴人
    給付路面工程無害事業廢棄物清運費用1,462,133元（1986
    ×736.22＝0000000，小數點以下四捨五入），亦屬可取。
  (四)中工向公共工程委員會對公總請求加給廢棄物開挖及清運費
    用，是否犧牲上訴人實作數量，減縮請求而成立調解？該調
    解是否拘束上訴人？
    被上訴人辯稱其與業主調解之結果，業主僅給付被上訴人
    587,575元，上訴人請求之金額當受此拘束云云。按「和解
    者，謂當事人約定，互相讓步，以終止爭執或防止爭執發生
    之契約」，民法第736條定有明文。查被上訴人就系爭路面
    工程廢棄物開挖、分類費用及無害廢棄物清運費用，以業主
    各短付621,300元、1,750,624元，向工程委員會申請調解，
    有調解申請書可稽（見原審卷(六)第32頁），嗣雖就廢棄物開
    挖、分類費用以587,575元達成調解，並表示同意捨棄調解
    案其餘請求，亦有調解成立書可稽（見原審卷(六)第47頁）。
    上訴人則否認受通知參加該次調解，被上訴人就上訴人有參
    與該次調解，亦未舉證以實其說，證人張俊雄亦證稱：印象
    中上訴人沒有去參加調解等語（見本院卷(一)145頁背面），
    應認上開調解內容，僅係被上訴人與業主互相讓步之結果，
    上訴人並未參與，基於債之相對性原則，顯然上訴人並不受
    上開調解內容讓步之拘束。被上訴人執此辯稱上訴人僅能請
    求587,575元云云，並不足取。又被上訴人主張橋墩部分應
    按每立方米40.39元、路工部分應按每立方米28元計算部分
    ，既為被上訴人與業主約定之計價方式，基於債之相對性原
    則，不得拘束上訴人。被上訴人執此置辯，亦不足取。
七、綜上所述，上訴人依系爭合約約定，請求被上訴人給付路面
    工程短付之開挖及分類費用303,456元、無害事業廢棄物清
    運費用1,462,133元，合計1,765,589元，及自起訴狀繕本送
    達翌日即97年6月18日（見原審卷(一)第78頁）起至清償日止
    ，按週年利率5%計算之利息，為有理由，應予准許，其逾此
    範圍之請求，為無理由，應予駁回。上訴人敗訴部分，其假
    執行之聲請失所附麗，應併予駁回。原審就上開應准許部分
    ，為上訴人敗訴之判決，並駁回其假執行之聲請，尚有未洽
    ，上訴意旨指摘原判決此部分，求予廢棄改判，為有理由，
    爰由本院予以廢棄改判如主文第二項所示。上開不應准許部
    分，原審為上訴人敗訴之判決，並駁回其假執行之聲請，經
    核於法並無不合，上訴意旨指摘原判決此部分，求予廢棄改
    判，為無理由，應駁回其上訴。兩造分別陳明願供擔保為准
    、免假執行之宣告，經核本院命被上訴人給付部分，於法並
    無不合，爰分別酌定相當擔保金額准許之。
八、本件事證已臻明確，兩造其餘攻擊防禦方法及舉證，核與事
    實認定不生影響，爰不予斟酌及論述，附此敘明。
九、據上論結，本件上訴為一部有理由，一部無理由，依民事訴
    訟法第450條、第449條第1項、第79條、第463條、第390條
    第2項、第392條第2項，判決如主文。
中    華    民    國    99    年    11    月    30    日
                    民事第十四庭
                        審判長法  官 湯美玉
                              法  官 丁蓓蓓
                              法  官 李慈惠
正本係照原本作成。
如不服本判決，應於收受送達後20日內向本院提出上訴書狀，其
未表明上訴理由者，應於提出上訴後20日內向本院補提理由書狀
（均須按他造當事人之人數附繕本）上訴時應提出委任律師或具
有律師資格之人之委任狀；委任有律師資格者，另應附具律師資
格證書及釋明委任人與受任人有民事訴訟法第466條之1第1項但
書或第2項（詳附註）所定關係之釋明文書影本。如委任律師提
起上訴者，應一併繳納上訴審裁判費。
中    華    民    國    99    年    12    月    1     日
                              書記官 王敬端
附註：
民事訴訟法第466條之1（第1項、第2項）：
對於第二審判決上訴，上訴人應委任律師為訴訟代理人。但上訴
人或其他法定代理人具有律師資格者，不在此限。
上訴人之配偶、三親等內之血親、二親等內之姻親，或上訴人為
法人、中央或地方機關時，其所屬專任人員具有律師資格並經法
院認為適當者，亦得為第三審訴訟代理人。

司法院資訊處製作；財團法人民間司法改革基金會備份。
